# 广义线性模型

```{r}
#| warning: false
source('scripts/utils.R')
```

## 二元响应变量

### 数据
stroke数据来自一项针对住院卒中患者的研究。数据集包含226个入院患者的的7个变量。

```{r}
stroke <- read_dta("data/stroke.dta") |>  
  mutate(across(where(is.labelled), as_factor)) |> 
  zap_labels() |> 
  mutate(stroke_type = relevel(stroke_type, ref = "Ischaemic Stroke"),
  sex=relevel(sex,ref="female")) |> 
  as_tibble()

var_desc <- data.frame(
  变量名 = names(stroke),
  描述 = c(
    "性别：女性或男性",
    "住院期间的患者状态 （存活或死亡）",
    "入院时格拉斯哥昏迷评分（范围从 3 到 15）",
    "收缩压 （mmHg）",
    "糖尿病史（是或否）",
    "入院患者年龄",
    "IS（缺血性中风）或 HS（出血性中风）"
  )
)

format_kable_table(var_desc)
```

### inla实现
inla 对响应变量的类型要求为数值，需要对stroke数据格式进行转换，0为存活，1为死亡。family = "binomial", 指定响应变量服从二项分布，Ntrials = 1指定每个观测的试验次数为1，建立了一个标准的二分类logistic回归模型，
```{r}
stroke |> 
  mutate(status=as.numeric(status)) |>
  mutate(status=case_when(status==1 ~0,status==2 ~1))-> stroke

formula <- status ~ gcs+sex+sbp+age+dm+stroke_type
stroke_inla <- inla(formula, data = stroke,family = "binomial",Ntrials = 1)
summary(stroke_inla)
plot(stroke_inla)
```

stroke_type(卒中类型): 1.31 (95%CI: -0.46 to -2.18)显著为负，相对于缺血性的出血性卒中风险明显更高。gcs(格拉斯哥昏迷量表): -0.35 (95%CI: -0.47 to -0.24)，显著为正，表明GCS每增加1分，患者不良结局死亡的对数几率增加0.35，不良结局风险越低。其余变量无显著性差异。

### brms实现
```{r}
#| echo: true
#| eval: false

formula <- status ~ gcs+sex+sbp+age+dm+stroke_type
stroke_brms <- brm(formula, data = stroke,family = bernoulli(),refresh = 0,silent = TRUE)
summary(stroke_brms)
# plot(stroke_brms)
```

中风类型(stroke_type1)和gcs的结果与inla拟合结果类似。

## 计数响应变量

### 数据
asthma数据来自120 名哮喘患者，有4个变量。

```{r}
asthma = read.csv("data/asthma.csv")

var_desc <- data.frame(
  变量名 = names(asthma),
  描述 = c(
    "性别，女性或男性",
    "重复呼吸道感染，有或无",
    "健康问卷（GHQ-12）心理健康得分（数值）",
    "每年哮喘发作次数（计数）"
  )
)

format_kable_table(var_desc)
```

### inla实现
```{r}
formula <- attack ~ gender + res_inf * ghq12
attack_inla <- inla(formula, data = asthma,family = "poisson")
summary(attack_inla)
# plot(attack_inla)
```

存在重复感染时，结局的对数几率增加1.03。GHQ-12每增加1分，结局发生的对数几率增加0.07。重复感染与GHQ-12之间存在微弱但显著的负向交互作用。

### brms实现
```{r}
#| echo: true
#| eval: false

formula <- attack ~ gender + res_inf * ghq12
attack_brms <- brm(formula, data = asthma,family = poisson(),refresh = 0,silent = TRUE)
summary(attack_brms)
# plot(attack_brms)
```

brms估计的结果与inla结果类似。

## 率响应变量
### 数据
asthma数据来自肺癌病例数据，有4个变量。

```{r}
smoke <- read.csv("data/smoke.csv")

var_desc <- data.frame(
  变量名 = names(smoke),
  描述 = c(
    "吸烟年数的分类",
    "每日香烟数量（数值）",
    "人年数",
    "肺癌病例数"
  )
)

#查看观察到的比率
# smoke %>% mutate(rate = round(case/person_yrs, 4))

format_kable_table(var_desc)
```

### inla实现
```{r}
formula <- case ~ cigar_day + smoke_yrs
smoke_inla <- inla(formula, data = smoke,family = "poisson",
offset = log(person_yrs))
summary(smoke_inla)
# plot(smoke_inla)
```
基线风险 (Intercept)系数：-11.772（95%CI：-13.713至-9.831），在控制其他因素的情况下，基线对数几率非常低，表明在不吸烟的情况下，疾病风险极低。每日吸烟量效应 (cigar_day)系数：0.065（95%CI：0.053至0.078）每增加一支烟/天，疾病的对数几率增加0.065。吸烟年限越长，疾病风险越高，且呈现非线性增长临界点：在30年左右出现风险的显著跃升（此时可信区间不再包含0），长期吸烟的巨大风险：吸烟超过50年的人群，疾病风险是不吸烟人群的200倍以上。

### brms实现
```{r}
#| echo: true
#| eval: false

formula <- case ~ cigar_day + smoke_yrs
smoke_brms <- brm(formula, data = smoke,family = poisson(),
offset = log(person_yrs)，refresh = 0,silent = TRUE)
summary(smoke_brms)
# plot(smoke_brms)
```

brms建模的结果和INLA类似。

## 比例响应变量

### 数据
数据来源于 `betareg`包，是Smithson & Verkuilen的小学生的准确性分数
```{r}
data("ReadingSkills", package = "betareg")

var_desc <- data.frame(
  变量名 = names(ReadingSkills),
  描述 = c(
    "阅读分数,最大限制为0.99",
    "是否有读写障碍",
    "智商得分，转为Z得分",
    "未受限制的阅读分数，最大为1"
  )
)

format_kable_table(var_desc)
```

### inla实现
```{r}
formula <- accuracy ~  dyslexia + iq + dyslexia * iq
Reading_inla <- inla(formula, data = ReadingSkills,family = "beta")
summary(Reading_inla)
# plot(Reading_inla)
```

在控制IQ后，有阅读障碍(dyslexia)的个体阅读表现显著降低。IQ的可信区间包含零，表明这种效应在统计上不显著。交互作用 (dyslexia:iq)包含0，表明交互作用不显著。

### brms实现
```{r}
#| echo: true
#| eval: false

formula <- accuracy ~  dyslexia + iq + dyslexia * iq
Reading_brms <- brm(formula, data = ReadingSkills,family = brms::Beta())
summary(Reading_brms)
# plot(Reading_brms)
```

brms拟合结果类似与INLA。

## 零膨胀响应变量

响应变量为计数且包含过多零值时，通过同时建模"零概率"和"计数"两个过程。

### 数据
数据来源于 `brinla`包，研究了科学家发表文章的数量。
```{r}
data("articles", package = "brinla")

var_desc <- data.frame(
  变量名 = names(articles),
  描述 = c(
    "性别",
    "导师发表的文章数量",
    "项目声望",
    "婚姻状况",
    "5岁以下孩子数量",
    "文章数量"
  )
)

format_kable_table(var_desc)
```

### inla实现
下面的通过family = "zeroinflatedpoisson1"指定零膨胀的泊松模型，还可以通过family = "zeroinflatedbinomial1"指定零膨胀的负二项模型。
```{r}
formula <- art ~ fem + mar + kid5 + phd + ment
articles_inla <- inla(formula, data=articles, family = "zeroinflatedpoisson1", control.compute = list(dic = TRUE, cpo = TRUE))
summary(articles_inla)
# plot(articles_inla)
```

有5岁以下孩子(kid5=1)的人比无孩子(kid5=0)的人预期对数计数减少0.171。导师发表论文数量每增加一个单位，预期对数计数增加0.021。其余变量不显著。

### brms实现
使用brms包的bf()函数创建了一个零膨胀泊松回归模型的完整规范，包含两个组成部分：
计数模型部分: art ~ fem + mar + kid5 + phd + ment
零膨胀模型部分: zi ~ fem + mar + kid5 + phd + ment 其中zi特殊标记，表示"零膨胀"组件。
```{r}
#| echo: true
#| eval: false

formula <- bf(art ~ fem + mar + kid5 + phd + ment,
                  zi ~ fem + mar + kid5 + phd + ment)

# 或者使用截距作为零通胀部分唯一预测器（如果需要更接近INLA的简单结构）
# formula <- bf(art ~ fem + mar + kid5 + phd + ment, 
#                   zi ~ 1)

articles_brms <- brm(
  formula = formula,
  data = articles,
  family = zero_inflated_poisson(), # 零膨胀泊松分布
  chains = 4,                       # MCMC链数
  iter = 4000,                      # 迭代次数
  warmup = 1000,                    # 预热迭代数
  control = list(adapt_delta = 0.9) # 增加适应性步长以减少分歧
)
summary(articles_brms)
```

brms拟合结果类似与INLA。