# 时空模型

```{r}
#| warning: false
source('scripts/utils.R')
```

我们旨在探讨英格兰全境 COVID-19 病例的传播和演变。研究的目标有两个方面：一方面，拟合一个贝叶斯空间-时间模型，以预测英格兰大陆上空间和时间的 COVID-19 感染率；另一方面，研究社会经济、人口统计和环境因素对 COVID-19 感染的影响。

## 数据

```{r}
# 1.数据
sf_data <- readRDS('data/spatial_dataBris.rds') %>%
  st_as_sf(coords = c("LONG", "LAT"), crs = 4326) %>%
  mutate(mapp = 0)

covid19_sf <- readRDS('data/covid19_dataBris.rds') %>%
  st_as_sf(coords = c("LONG", "LAT"), crs = 4326)

ggplot()+
    geom_sf(data=sf_data)+
    geom_sf(data=covid19_sf,aes(fill=covid19_sf$cases))

var_desc <- data.frame(
  变量名 = names(covid19_sf),
  描述 = c(
    "地区名称",
    "日期",
    "周",
    "地区ID",
    "病例数",
    "人口数",
    "流行率",
    "几何列"
  )
)

format_kable_table(var_desc)
```

应变量是在 2020 年 3 月 7 日至 2022 年 3 月 26 日期间，英格兰主要地区 6789 个街区每周报告的 COVID-19 病例数。

本研究采用贝叶斯层次模型，通过R语言INLA-SPDE方法预测英格兰街区级COVID-19感染率的时空分布，有效处理复杂的时空相关性，为疫情防控提供科学依据。模型构建包括四个关键步骤：首先，创建研究区域三角剖分网格，实现空间离散化；其次，建立SPDE模型并设置空间参数先验，建模空间连续性；然后，定义时间演化机制及时间参数先验，建模时间动态；最后，构建模型公式，整合时空效应。

SPDE方法通过三角剖分网格将连续空间离散化，核心优势在于建立观测点间的人工邻居关系，实现空间自相关性计算，并将复杂连续空间过程转化为可计算的离散问题。网格质量直接影响模型推断的准确性和预测可靠性，设计不当可能导致结果偏差。使用fmesher::fm_mesh_2d_inla()函数构建二维网格，输入街区地理坐标作为初始节点，函数根据数据分布自动生成最优网格，并通过参数灵活控制网格形状、密度和扩展范围。

网格分辨率由max.edge参数控制，决定三角形最大边长。推荐内域边长为空间范围的1/5，以平衡计算效率与模型精度。若max.edge值过大，可能偏离Matérn协方差结构，导致边际方差异常和模型拟合质量下降；若过小，则网格顶点激增，增加计算复杂度和时间，精度提升却有限。空间范围表示相关性降至0.13的距离，需基于领域知识或探索性分析估计。为处理边界效应，外延区域三角形密度设为内域一半，边长为内域两倍，offset参数设置内层和外层扩展，距离至少等于空间范围。

SPDE模型采用INLA::inla.spde2.pcmatern()函数构建，基于Matérn协方差函数，使用惩罚复杂度（PC）先验，与INLA框架无缝集成。此方法提高数值稳定性，减少参数估计偏差，增强模型在不同数据集上的稳健性。INLA-SPDE方法在时空统计建模中具有显著优势：相比传统MCMC方法，计算速度更快；能适应复杂的时空相关结构；特别适合大规模流行病学数据分析；提供完整的贝叶斯推断和不确定性量化。

```{r}
# 2. 计算网格参数,sf_data 的 geometry 类型是 sfc_MULTIPOLYGON
coords <- st_coordinates(sf_data)
initial_range <- diff(range(coords[, "X"])) / 3
max_edge <- initial_range / 2

# 3.mesh
mesh <- fm_mesh_2d_inla(sf_data,
  max.edge=c(1, 2)* max_edge,
  offset = c(initial_range, initial_range), 
  cutoff=max_edge/7)
plot(mesh)

# 5. 定义 SPDE 模型
prior_range <- initial_range
spde <- INLA::inla.spde2.pcmatern(
  mesh = mesh,
  prior.range = c(prior_range, 0.5),
  prior.sigma = c(1, 0.01)
)
```

定义一个时空交互的模型，group_index为每个观测所属的时间点（需要从1开始），n_groups: 不同时间点（周）的总数。时间设置了一阶自回归(AR1)模型的先验分布： pccor1: PC先验分布用于自相关参数。f(): 构建时空随机场，main = st_coordinates: 指定空间坐标作为主要变量。model = spde: 使用随机场SPDE（随机偏微分方程）模型表示空间相关性。

```{r}
# 6.定义时间索引和离散时间点数量
group_index <- covid19_sf$week
n_groups <- length(unique(covid19_sf$week))
rhoprior <- base::list(theta = list(prior = "pccor1", param = c(0, 0.9)))

# 7.定义模型组件
components <- cases ~ 0 + Intercept(1) + prevalence +
  f(
    main = st_coordinates,
    model = spde,
    group = group_index,
    ngroup = n_groups,
    control.group = list(
      model = "ar1",
      hyper = rhoprior
    )
  )

# 8.拟合时空耦合模型,简介语法版本
covid19_st <- bru(
  components=components,
  data = covid19_sf,
  family = "poisson",
  # Population作为泊松模型的期望值
  E = covid19_sf$Population,
  control.family = list(link = "log"),
  options = list(
    control.inla = list(
      # 使用metis重排序以提高计算效率
      reordering = "metis",
      # 使用经验贝叶斯积分策略
      int.strategy = "eb"
    ),
    # 显示详细输出
    verbose = FALSE,
    # 使用INLA的实验模式
    inla.mode = "experimental"
  )
)
summary(covid19_st)
```

prevalence(流行率): 82.018，95%CI\[78.316, 85.720\] 这表明流行率对因变量有显著的正向影响。Range for f: 1.152，表示空间相关性的范围。GroupRho for f: 0.749，表示时间自相关系数，接近1表示较强的时间相关性。

时空交互模型的标准语法版本

```{r}
#| warning: false 
#| eval: false
covid19_st <- bru(
  # 定义模型组件
  components = ~ Intercept(1) + 
                 prevalence(prevalence, model = "linear") +
                 spatial_field(st_coordinates, 
                              model = spde,
                              group = group_index,
                              ngroup = n_groups,
                              control.group = list(
                                model = "ar1",
                                hyper = rhoprior
                              )),
  
  # 观测模型
  bru_obs = bru_obs(
    formula = cases ~ Intercept + prevalence + spatial_field,
    data = covid19_sf,
    family = "poisson",
    E = covid19_sf$Population,
    control.family = list(link = "log")
  ),
  options = list(
    control.inla = list(
      reordering = "metis",
      int.strategy = "eb"
    ),
    verbose = FALSE,
    inla.mode = "experimental"
  )
)
```

## 时空分离模型

```{r}
# 设置时间趋势先验，
rw1_prior <- list(theta = list(prior = "pc.prec", param = c(1, 0.01)))

cmp <- cases ~
    Intercept(1) +
      Population +
      prevalence +
      site(st_coordinates(geometry), model = spde) + #site(st_coordinates)
      trend(main = week, model = 'rw1', hyper = list(theta = rw1_prior))

# week需要从1开始
covid19_st2 <- bru(
  components = cmp,
  formula = cases ~ Intercept  + prevalence + site + trend, #可省略
  data = covid19_sf,
  family = "poisson",
  E = covid19_sf$Population
)
summary(covid19_st2)
```

Range: 0.037，表示空间相关性的范围较小，空间效应比较局部化，说明COVID-19传播具有强烈的局部聚集特征。Precision: 140.100 (95% CI: 57.141-280.786)，高精度值表示相邻周之间的变化相对平滑，时间趋势变化较为稳定，没有剧烈波动。患病率系数81.309表明这是影响病例数的主要因素，已有患病率高的地区更容易出现新病例。与covid19_st比较，DIC、WAIC等指标较好。

使用INLAspacetime包，实现特定的时空和空间时态模型，目前有102,121,202,220等几个特定模型。所有DEMF模型通过六个参数定义： 
- **光滑度参数**：(αₜ, αₛ, αₑ) - 控制时间、空间和噪声过程特性 
- **尺度参数**：(γₜ, γₛ, γₑ) - 控制时空相关范围

### 四种模型对比

| 模型 | (αₜ, αₛ, αₑ) | 时间光滑度 νₜ | 空间光滑度 νₛ | 类型 | 可分性 |
|----|----|----|----|----|----|
| DEMF(1,0,2) | (1,0,2) | 1/2 | 1 | 可分模型（1阶） | 可分 |
| DEMF(1,2,1) | (1,2,1) | 1/2 | 1 | 临界扩散 | 非可分 |
| DEMF(2,0,2) | (2,0,2) | 3/2 | 1 | 可分模型（2阶） | 可分 |
| DEMF(2,2,0) | (2,2,0) | 1 | 2 | 迭代扩散 | 完全非可分 |

```{r}
library(INLAspacetime)
# 2. 计算网格参数,sf_data 的 geometry 类型是 sfc_MULTIPOLYGON
coords <- st_coordinates(sf_data)
initial_range <- diff(range(coords[, "X"])) / 3
max_edge <- initial_range / 2

# 3.mesh
smesh <- fm_mesh_2d_inla(sf_data,
  max.edge=c(1, 2)* max_edge,
  offset = c(initial_range, initial_range), 
  cutoff=max_edge/7)
plot(smesh)


nt <- max(covid19_sf$week)
h <- 1
tmesh <- fm_mesh_1d(
  loc = seq(1, nt + h/2, h), 
  degree = 1)
tmesh$n

stmodel <- stModel.define(
  smesh = smesh, ## spatial mesh
  tmesh = tmesh, ## temporal mesh
  model = '202', ## model, see the paper 102,121,202,220
  control.priors = list(
      prs = c(1, 0.1), ## P(spatial range < 1) = 0.1
      prt = c(5, 0), ## temporal range fixed to 5
      psigma = c(1, 0.1) ## P(sigma > 1) = 0.1
      )
  )

components <- cases ~ 1 + prevalence + field(
  list(space = st_coordinates(covid19_sf), time = week), model = stmodel)

covid19_st3 <-  bru(components,
  family = "gaussian",
  data = covid19_sf,
  options = list(
    control.inla = list(
      # 使用metis重排序以提高计算效率
      reordering = "metis",
      # 使用经验贝叶斯积分策略
      int.strategy = "eb"
    ),
    verbose = FALSE,
    inla.mode = "experimental",
    control.compute = list(waic = TRUE,dic = TRUE,cpo = TRUE)
  )
)
summary(covid19_st3)
```