# 空间数据

```{r}
#| warning: false
source('scripts/utils.R')
```

空间数据与传统的表格数据相比，具有独特的特征和复杂性。理解这些特殊之处对于正确处理和分析空间数据至关重要。

## 空间数据的特殊性质

**位置**是空间数据的核心特征，可以通过绝对位置（GPS坐标）或相对位置（与其他对象的关系）来表达。**坐标**作为量化空间位置的数学工具，可以是2D、3D或更高维度，单位的选择会影响距离计算和空间分析结果。**时间**维度为空间数据增加了动态性，包括显式和隐式时间参考。**属性**是在特定位置观测或测量的现象特征，包括可量化的测量属性和分类的观察属性。

**时空交互**是空间分析的核心，涉及空间变异性、时间变异性和时空耦合现象。**参考系统**确保数据的一致性，包括空间参考系统（地理坐标系、投影坐标系）、时间参考系统和属性参考系统。

**支持**概念描述了属性值与空间几何对象的关系。点支持意味着属性值在整个几何对象内恒定，如行政区名称；面/线/体支持则表示属性值是几何对象内所有点值的汇总，如区域平均温度。

在空间连续性方面，连续数据如温度场在空间上形成连续的表面，而非连续数据如商店分布只在特定点位置存在。属性连续性基于Stevens的测量尺度分类，包括连续属性（区间尺度和比率尺度）和离散属性（名义尺度和序数尺度）。

## 统计推断框架

### 基于设计的统计

在基于设计的统计框架中，随机性来源于抽样过程。考虑研究区域$B$中的观测值$z(s), s \in B$，如果随机选择样本位置，则位置$S$是随机变量。两个变量$z(S_1)$和$z(S_2)$在独立采样条件下是独立的。

当包含概率恒定时（完全空间随机性），可使用样本均值：
$$\hat{\mu} = \frac{1}{n}\sum_{j=1}^n z(s_j)$$

基于设计的方法适用于估计区域内的均值，但无法预测特定位置的值。

### 基于模型的统计

基于模型的统计假设观测值本身具有随机性，基本模型为：
$$Z(s) = X(s)\beta + e(s)$$

可进一步分解为：
$$Z(s) = X(s)\beta + w(s) + \epsilon$$

其中$w(s)$是空间相关的信号，$\epsilon$是独立噪声。预测过程包括参数估计和空间预测两个步骤，这是地统计学的核心思想。

## 空间数据类型

### 区域数据

区域数据处理空间分区的汇总信息，重点关注区域间的空间关系和相互影响。

**基本特征**：
- 数据结构：多边形（或格网单元）+ 区域汇总值
- 支持类型：通常是面支持（区域汇总统计）
- 邻接关系：相邻区域通常表现出空间相关性
- 分析重点：区域间的空间依赖和溢出效应

**空间相关性**通过正相关（邻近区域值相似）或负相关（邻近区域值不同）表现，常用Moran's I、Geary's C等指标测量。

**分析模型**包括：
- 空间滞后模型（SAR）：$y = \rho Wy + X\beta + \varepsilon$
- 空间误差模型（SEM）：$y = X\beta + u, u = \lambda Wu + \varepsilon$
- 条件自回归模型（CAR）：基于条件分布的空间建模
- 高斯马尔可夫随机场（GMRF）：基于图结构的空间建模

**权重矩阵**定义空间邻接关系，包括基于共同边界的邻接矩阵、基于距离阈值的距离矩阵和基于最近邻居数量的k-近邻矩阵。

**典型应用**：区域经济学的经济增长空间溢出、人口统计的社会经济指标空间分布、公共卫生的疾病发病率区域差异、政治地理的选举结果分析、城市规划的土地利用规划等。

#### 苏格兰唇癌风险
数据包含苏格兰各郡 1975 年至 1980 年间观察到和预期的唇癌病例数，以及一个表示从事农业、渔业或林业人口比例的变量（AFF）。AFF 变量与阳光曝露有关，这是唇癌的风险因素。数据中还包含苏格兰各郡的地图。
```{r}
data(scotland_sf,package = 'SpatialEpi')

var_desc <- data.frame(
  变量名 = names(scotland_sf),
  描述 = c(
    "每个县名称",
    "每个县观察到的唇癌病例数",
    "每个县预期的唇癌病例数",
    "每个县从事农业、渔业或林业人口的比例",
    "几何列"
  )
)

format_kable_table(var_desc)
```


```{r}
scotland_sf <- scotland_sf %>%
  mutate(
    x = st_coordinates(st_centroid(.))[,1],
    y = st_coordinates(st_centroid(.))[,2]
  ) %>%
  filter(!is.na(cases), !is.na(AFF), !is.na(expected))

coords <- st_coordinates(scotland_sf)
initial_range <- diff(range(coords[, "X"])) / 3
max_edge <- initial_range / 2

mesh <- fm_mesh_2d_inla(scotland_sf,
  max.edge=c(1, 2)* max_edge,
  offset = c(initial_range, initial_range), 
  cutoff=max_edge/7)
plot(mesh)

# 设置空间场的先验分布
pc_prior_range <- c(0.5, 0.01) # P(range < 0.5) = 0.01
pc_prior_sigma <- c(1, 0.01) # P(sigma > 1) = 0.01

# 定义SPDE模型
spde <- inla.spde2.pcmatern(
  mesh,
  prior.range = pc_prior_range,
  prior.sigma = pc_prior_sigma
)

components <- cases ~ 
  Intercept(1) + AFF + 
  field(cbind(x, y), model = spde)

scotland_inla <- bru(
  components,
  data = scotland_sf,
  family = 'poisson',
  E = scotland_sf$expected,
  options = list(
    control.inla = list(int.strategy = 'eb',reordering = "metis")
  )
)

summary(scotland_inla)
```

截距: 均值为0.28，95%置信区间为(-0.184, 0.745)。AFF系数: 平均为3.13，95%置信区间为(0.607, 5.653)不包括0,这表明AFF与病例数呈显著正相关，exp(3.13) ≈ 22.8，意味着AFF每增加1个单位，期望病例数增加约22.8倍。空间随机效应：Range空间相关性的范围约93公里，表示这个距离内的地区在空间上相关。

每个县的唇癌相对风险及其不确定性由后验均值和包含在对象 scotland_inla$summary.fitted.values 中的 95%置信区间给出。第 mean 列是后验均值， 0.025quant 和 0.975quant 分别是 2.5 和 97.5 百分位数，分别。
```{r}
predictions <- predict(scotland_inla, scotland_sf, ~ exp(Intercept + AFF + field))
scotland_sf <- scotland_sf %>%
  mutate(
    RR = predictions$mean,
    LL = predictions$q0.025,
    UL = predictions$q0.975
  )
```

### 点模式数据  (Point Pattern Data)

点模式数据关注事件发生的位置，位置本身包含重要信息。点的位置本身是随机变量，是我们要研究的对象。关注点的空间分布模式，点出现的位置具有随机性和不确定性。

**基本特征**：
- 核心要素：点位置 + 观测窗口
- 关键特点：位置包含信息，观测窗口除点之外是"空的"
- 数据结构：$(s_1, s_2, ..., s_n)$，其中$s_i$是事件位置

**分析内容**包括强度分析（事件发生的密度和分布）、模式识别（聚集、随机、规则分布）和交互作用（不同类型事件间的相互影响）。

**标记点模式**中，点可能具有额外属性信息，包括离散标记（如树种类型）和连续标记（如树木胸径）。

**典型应用**：生态学的动植物分布研究、犯罪学的犯罪事件时空分布、流行病学的疾病病例空间聚集、商业分析的设施布局分析、地质学的矿物分布和地震震中分析等。

#### 数据
数据集 chorley 提供了 1974 年至 1983 年间在英格兰兰开夏郡的卫生局记录的喉癌（58 例）和肺癌（978 例）新病例的确切居住地址。补充数据给出了一个废弃工业焚化炉的位置。数据以带标记的点模式表示，其中点表示每个个体的家庭地址的地理位置，标记则标识每个点是喉癌还是肺癌的病例。
```{r}
data(chorley,package = 'spatstat.data')

# 将spatstat点模式对象转换为sf数据框
chorley_sf <- tibble(
  x = chorley$x,
  y = chorley$y,
  type = factor(chorley$marks)  
) %>%
  st_as_sf(coords = c("x", "y"), crs = NA)  

var_desc <- data.frame(
  变量名 = names(chorley_sf),
  描述 = c(
    "类型",
    "位置"
  )
)

format_kable_table(var_desc)
```

需要告诉'lgcp'这是一个因子固定效应，通过`model="factor_full"`来实现，为每个因子水平提供一个系数。使用因子时，我们需要小心过度参数化问题。与'lm()'、'glm()'或'gam()'等回归模型不同，'lgcp()'和`inlabru`不会自动移除第一个水平并将其纳入截距。相反，可以使用没有截距的`model="factor_full"`，或者使用`model="factor_contrast"`，这确实会移除第一个水平。
```{r}
boundary <- chorley_sf %>%
  st_union() %>%      
  st_convex_hull()  

coords <- st_coordinates(chorley_sf)
x_range <- diff(range(coords[, "X"]))
y_range <- diff(range(coords[, "Y"]))
max_range <- max(x_range, y_range)
max_edge <- max_range / 20 
offset <- max_range / 10     
mesh <- inla.mesh.2d(
  loc = coords,
  max.edge = c(max_edge, max_edge * 2),
  offset = c(offset, offset * 2),
  cutoff = max_edge / 2
)
plot(mesh)
mesh$n
points(coords, col = as.numeric(chorley_sf$type) + 1, pch = 16)

matern <- inla.spde2.pcmatern(
  mesh,
  prior.sigma = c(2, 0.05),
  prior.range = c(2.5, 0.05)
)

# 点过程模型组件
cmp_base <- geometry ~ Intercept(1) + type(chorley_sf$type, model = "factor_full") + spatial(geometry, model = matern)

# 拟合LGCP模型
fit_base <- lgcp(
  cmp_base,
  data = chorley_sf,
  samplers = boundary,
  domain = list(geometry = mesh),
  options = list(
    control.inla = list(
      strategy = "gaussian",
      int.strategy = "ccd"
    )
  )
)

summary(fit_base)

# 获取type效应的后验样本
type_effects <- fit_base$summary.random$type
print(type_effects)
```

空间相关范围约7.6个距离单位，事件在空间上呈现聚集模式。type两个效应的置信区间重叠，表明差异可能不显著。研究焚化炉和喉癌与肺癌位置之间的关系，可采用如下方式进行。

```{r}
chorley_sf <- tibble(
  x = chorley$x,
  y = chorley$y,
  type = factor(chorley$marks)
) %>%
  st_as_sf(coords = c("x", "y"), crs = NA)

incinerator_sf <- tibble(
  x = 354.5,
  y = 413.6
) %>%
  slice(rep(1, 58)) %>%  
  st_as_sf(coords = c("x", "y"), crs = NA)

larynx_sf <- chorley_sf |> 
  filter(type == "larynx") |> 
  mutate(dist = st_distance(geometry, incinerator_sf, by_element = TRUE) %>%
           as.numeric()) |> 
  mutate(log_dist = log(dist + 0.001))

ggplot() +
  geom_sf(data = larynx_sf, size = 2) +
  geom_sf(data = incinerator_sf, color = "red", size = 2, shape = 17) +
  theme_minimal() +
  labs(title = "Larynx Cancer Cases and Incinerator Location")

mesh <- inla.mesh.2d(
  loc = st_coordinates(larynx_sf),
  max.edge = c(1, 3),  
  offset = c(1, 3),
  cutoff = 0.8  
)
plot(mesh)

boundary <- larynx_sf %>%
  st_union() %>%      
  st_convex_hull()  

spde <- inla.spde2.pcmatern(
  mesh,
  prior.sigma = c(2, 0.05),
  prior.range = c(2.5, 0.05)
)

# 定义模型组件
components <- geometry ~ 
  Intercept(1) + dist(dist, model = "rw2")


# 拟合LGCP模型
lgcp_fit <- lgcp(
  components = components,
  data = larynx_sf,
  samplers = boundary, 
  domain = list(geometry = mesh)
)

# 模型摘要
summary(lgcp_fit)

brinla::bri.hyperpar.summary(lgcp_fit)
```


### 地理统计数据/点参考数据  (Point Referenced Data / Geostatistical Data)

地统计数据的特点是在有限样本位置观测连续变化现象，目标是预测未观测位置的值。点的位置是预先确定的（采样点、监测站等）,研究焦点: 关注点上测量值的空间变化,每个点都有一个或多个测量值。

**基本特征**：
- 观测特点：感兴趣变量在样本位置被测量
- 缺失性质：其他位置变量值存在但未观测
- 分析目标：估计未观测位置的值（空间插值）
- 信息焦点：主要关注测量值而非采样位置

**基本假设**包括空间连续性（变量在空间上连续分布）、空间相关性（邻近位置值相互关联）和平稳性（空间统计特征在区域内相对稳定）。

**分析方法**包括变异函数建模（描述空间相关结构）、Kriging插值（最优线性无偏预测）、协Kriging（利用辅助变量提高预测精度）和贝叶斯方法（结合先验信息的空间预测）。

**典型应用**：环境监测的空气质量和土壤污染分布、气象学的温度和降雨空间分布、地质勘探的矿物品位分析、农业的土壤肥力评估、水文学的地下水位和水质参数分析等。

#### 数据
数据集 rongelap 记录了 157 个测量点的伽马射线强度，即在时间间隔 time （秒）内放射的粒子数目 counts（个），测量点的横纵坐标分别为 cX （米）和 cY（米）。
```{r}
rongelap <- readRDS(file = "data/rongelap.rds") |> 
  st_as_sf(coords=c('cX','cY'), dim = "XY")
rongelap_coastline <- readRDS(file = "data/rongelap_coastline.rds") |> 
  st_as_sf(coords=c('cX','cY'), dim = "XY")


ggplot() +
  geom_sf(data=rongelap,aes(color = counts / time), size = 0.5) +
  geom_sf(data = rongelap_coastline) +
  theme_bw() +
  scale_x_continuous(n.breaks = 7) +
  scale_color_viridis_c(option = "C") +
  coord_sf() + 
  labs(
    x = "横坐标（米）", 
    y = "纵坐标（米）",
    color = "辐射强度"
  )
```

空间广义线性混合效应模型
```{r}
boundary <- rongelap %>%
  st_union() %>%      
  st_convex_hull()  

coords <- st_coordinates(boundary)[, 1:2]
x_range <- diff(range(coords[, "X"]))
y_range <- diff(range(coords[, "Y"]))
max_range <- max(x_range, y_range)
max_edge <- max_range / 20 
offset <- max_range / 10     
mesh <- inla.mesh.2d(
  loc = coords,
  max.edge = c(max_edge, max_edge * 2),
  offset = c(offset, offset * 2),
  cutoff = max_edge / 2
)
plot(mesh)
mesh$n

spde <- inla.spde2.pcmatern(
  mesh,
  prior.sigma = c(1, 0.01),    # P(sigma > 1) = 0.01
  prior.range = c(max_range/5, 0.05),  # P(range < max_range/5) = 0.05
  alpha = 3/2  # alpha = nu + d/2，对于 nu=0.5, d=2，所以 alpha=1.5
)

# 定义模型组件
cmp <- counts ~ 
  Intercept(1) +
  spatial(geometry, model = spde) + 
  offset_term(log(time))

# # 检查数据分布（均值和方差）
mean_counts <- mean(rongelap$counts)
var_counts <- var(rongelap$counts)
# 如果方差远大于均值，考虑负二项分布
fit_rongelap_bru <- bru(
  cmp,
  family = "nbinomial",
  data = rongelap,
  E = rongelap$time
)

summary(fit_rongelap_bru)
bri.hyperpar.summary(fit_rongelap_bru)
```

空间范围表示空间相关性的距离尺度，均值约为4014.32，说明空间效应在这一距离内显著相关。offset系数显著95%CI包括0，不显著。

以海岸线为边界生成规则网格，首先连接点 POINT 构造多边形 POLYGON 对象。POINT 和 POLYGON 是 sf 包内建的基础的几何类型，其它复杂的空间类型是由它们衍生而来。函数 st_geometry 提取空间点数据中的几何元素，再用函数 st_combine 将点组合起来，最后用函数 st_cast 转换成 POLYGON 多边形类型。为了确保覆盖整个岛，处理好边界问题，需要一点缓冲空间，就是说在给定的边界线外围再延伸一段距离，构造一个更大的多边形，这可以用函数 st_buffer() 实现。
```{r}
# 将海岸线转换为多边形
rongelap_coastline_sfp <- rongelap_coastline %>%
  st_combine() %>%
  st_cast("POLYGON")
# 创建50米缓冲区
rongelap_coastline_buffer <- rongelap_coastline_sfp %>%
  st_buffer(dist = 50) %>%
  st_as_sf()
# 在缓冲区内创建网格
rongelap_grid <- rongelap_coastline_buffer %>%
  st_make_grid(n = c(150, 75)) %>%
  st_as_sf() %>%
  # 只保留与缓冲区相交的网格
  filter(st_intersects(., rongelap_coastline_buffer, sparse = FALSE)[,1])
# 计算网格中心点坐标
rongelap_grid_centroid <- rongelap_grid %>%
  st_centroid() |> 
  st_set_geometry("geometry")

ggplot() +
  geom_sf(data = rongelap_coastline_sfp, 
          fill = NA, color = "gray30", linewidth = 0.5) +
  geom_sf(data = rongelap_grid, fill = NA, color = "gray30") +
  theme_void()
```

利用函数 st_make_grid() 根据朗格拉普岛海岸缓冲线构造网格，朗格拉普岛是狭长的，因此，网格是 
 的，意味着水平方向 75 行，垂直方向 150 列。创建预测数据框

```{r}
rongelap_pred_data <- rongelap_grid_centroid %>%
  mutate(time = 1) 
```

# 使用模型进行预测
```{r}
pred_rongelap <- predict(
  fit_rongelap_bru,
  newdata = rongelap_pred_data,
  ~ exp(Intercept + spatial + offset_term * log(time)),  # 线性预测子的指数变换
  n.samples = 1000  # 贝叶斯预测样本数
)

# 将预测结果添加到网格数据
rongelap_pred_data$pred_mean <- pred_rongelap$mean
rongelap_pred_data$pred_sd <- pred_rongelap$sd
rongelap_pred_data$pred_q025 <- pred_rongelap$q0.025
rongelap_pred_data$pred_q975 <- pred_rongelap$q0.975

# 预测均值图
p1 <- ggplot() +
  geom_sf(data=rongelap_pred_data,aes(color = pred_mean)) +
  scale_color_viridis_c(option = "C", breaks = 0:12,
  guide = guide_colourbar(
      barwidth = 1, barheight = 5
  ))+
  theme_void() 

# 预测不确定性图
p2 <- ggplot() +
  geom_sf(data=rongelap_pred_data,aes(color = pred_sd)) +
  scale_color_viridis_c(option = "C", breaks = 0:12,
  guide = guide_colourbar(
      barwidth = 1, barheight = 5
  ))+
  theme_void() 

# 高风险区域识别
# 定义高风险阈值（例如95分位数）
high_risk_threshold <- quantile(rongelap_pred_data$pred_mean, 0.95)
rongelap_pred_data$high_risk <- rongelap_pred_data$pred_mean > high_risk_threshold
# 高风险区域可视化
p3 <- ggplot() +
  geom_sf(data=rongelap_pred_data,aes(color = high_risk)) +
  labs(title = paste0("高风险区域识别 (阈值: ", round(high_risk_threshold, 2), ")")) +
  theme_void() 

(p1+p2)/p3
```