# 可加与广义可加模型

```{r}
#| warning: false
source('scripts/utils.R')
```

广义加性模型估计每个预测变量效应的贡献，方法包括样条、局部回归、多项式回归等。GAM 轻松捕捉非线性关系，无需对个别变量进行手动转换。GAM的加性特性使得能够细致地考察每个预测变量对响应的影响，同时保持其他变量不变。与传统的样条模型不同，GAMs 免去了我们关于结点放置、数量和基函数的难题。GAMs 的主要局限在于它们的加性本质，可能忽略了变量之间的重要交互。

## 数据
Wage数据集是一个包含有关个体工资的信息的数据集，包含 3000 个观测样本，每个样本包括年份、年龄、女因状况、种族、教育程度、地区、职业类别、健康状况、健康保险情况以及工资等信息。
```{r}
data(Wage,package = "ISLR")

var_desc <- data.frame(
  变量名 = names(Wage),
  描述 = c(
    "年份",
    "年龄",
    "婚姻状况",
    "种族",
    "教育程度",
    "地区",
    "职业类别",
    "健康状况",
    "医疗保险",
    "log转换的工资",
    "工资"
  )
)

format_kable_table(var_desc)
```


## inla实现
本例age和year均使用rw2（二阶随机游走）适合平滑连续趋势。iid（独立同分布）模型适合无明显结构的效应。
```{r}
wage_inla <- inla(wage ~ education + f(age, model = "rw2",scale.model = TRUE) + f(year, model = "rw2",scale.model = TRUE),
           family = "gaussian", data = Wage,
           control.compute = list(dic = T, waic = T))
summary(wage_inla)
```

工资首先随着“年龄”增加，然后在大约 60 岁后减少。对于变量“年份”，工资倾向于增加，看起来在大约 2007 年或 2008 年左右薪资有所下降。对于分类变量“教育”，薪资也呈单调增加。变量“年龄”和“年份”的曲线形状曲折，这是由于平滑样条模型了数据中的非线性关系。

使用 GAMs 拟合逻辑回归模型来预测二元响应值的概率。
```{r}
Wage$high_wage <- as.numeric(Wage$wage > 250)
logit_inla <- inla(high_wage ~ education + 
                   f(age, model = "rw2", scale.model = TRUE) + 
                   f(year, model = "rw2", scale.model = TRUE),
                   family = "binomial", data = Wage,
                   control.compute = list(dic = TRUE, waic = TRUE))
summary(logit_inla)
# 可视化平滑效应
# 提取年龄效应
age_effects <- data.frame(
  age = logit_inla$summary.random$age$ID,
  mean = logit_inla$summary.random$age$mean,
  lower = logit_inla$summary.random$age$`0.025quant`,
  upper = logit_inla$summary.random$age$`0.975quant`
)
# 提取年份效应
year_effects <- data.frame(
  year = logit_inla$summary.random$year$ID,
  mean = logit_inla$summary.random$year$mean,
  lower = logit_inla$summary.random$year$`0.025quant`,
  upper = logit_inla$summary.random$year$`0.975quant`
)

# 年龄效应图
ggplot(age_effects, aes(x = age, y = mean)) +
  geom_line() +
  geom_ribbon(aes(ymin = lower, ymax = upper), alpha = 0.2) +
  theme_minimal() +
  labs(title = "年龄对高工资概率的平滑效应", 
       x = "年龄", 
       y = "效应估计(对数比值)")
# 年份效应图
ggplot(year_effects, aes(x = year, y = mean)) +
  geom_line() +
  geom_ribbon(aes(ymin = lower, ymax = upper), alpha = 0.2) +
  theme_minimal() +
  labs(title = "年份对高工资概率的平滑效应", 
       x = "年份", 
       y = "效应估计(对数比值)")

#模型在变量'year'上是线性的
logit_inla2 <- inla(high_wage ~ education + year +
                   f(age, model = "rw2", scale.model = TRUE),
                   family = "binomial", data = Wage,
                   control.compute = list(dic = TRUE, waic = TRUE))
summary(logit_inla2)
```

WAIC (Widely Applicable Information Criterion) 是一种模型选择指标，可以看作是AIC的贝叶斯版本。WAIC值越小，表示模型拟合越好,year的非线性模型要好于线性模型。
```{r}
logit_inla$waic$waic
logit_inla2$waic$waic
```

## brms实现
brms使用s()平滑函数，借助mgcv包的支持提供GAM。
```{r}
#| echo: true
#| eval: false

formula <- wage ~ s(age, k = 6) + s(year, k = 6) + education
wage_brms <- brm(
  formula,
  data = Wage,
  family = gaussian(),
  chains = 4,
  iter = 2000,
  warmup = 1000,
  cores = 4,
  control = list(adapt_delta = 0.9)
)
summary(wage_brms)
```

使用brms进行建模时，需要注意s()函数默认使用的基函数数量(k)大于数据中变量的唯一值数量
```{r}
#| echo: true
#| eval: false

Wage$high_wage <- as.numeric(Wage$wage > 250)

# 检查年份变量中唯一值的数量
n_unique_years <- length(unique(Wage$year))

# 检查年龄变量中唯一值的数量
n_unique_ages <- length(unique(Wage$age))

# 使用brms拟合逻辑回归模型，使用平滑项
logit_brms <- brm(
  formula = high_wage ~ education + 
            s(age, k = min(n_unique_ages - 1, 10)) + 
            s(year, k = min(n_unique_years - 1, 5)),
  family = bernoulli(),
  data = Wage,
  chains = 4,
  iter = 2000,
  warmup = 1000,
  cores = 4,
  control = list(adapt_delta = 0.95),
  seed = 123
)

summary(logit_brms)

# 可视化平滑效应
# 年龄效应
plot_age <- conditional_effects(logit_brms, effects = "age", method = "posterior_epred")
plot(plot_age)

# 年份效应
plot_year <- conditional_effects(logit_brms, effects = "year", method = "posterior_epred")
plot(plot_year)

# 提取后验样本
posterior_samples <- posterior_samples(logit_brms)

# 预测不同年龄的效应
new_data_age <- data.frame(
  age = seq(min(Wage$age), max(Wage$age), length.out = 100),
  year = mean(Wage$year),
  education = "1. < HS Grad"  # 选择一个参考教育水平
)

age_predictions <- fitted(
  logit_brms, 
  newdata = new_data_age,
  scale = "response",  # 返回概率而非对数比值
  summary = FALSE      # 返回完整后验样本
)

# 计算预测的均值和95%置信区间
age_summary <- data.frame(
  age = new_data_age$age,
  mean = apply(age_predictions, 2, mean),
  lower = apply(age_predictions, 2, quantile, probs = 0.025),
  upper = apply(age_predictions, 2, quantile, probs = 0.975)
)

# 绘制年龄效应图
ggplot(age_summary, aes(x = age, y = mean)) +
  geom_line() +
  geom_ribbon(aes(ymin = lower, ymax = upper), alpha = 0.2) +
  theme_minimal() +
  labs(title = "年龄对高工资概率的平滑效应",
       x = "年龄",
       y = "高工资概率",
       subtitle = "基于brms模型，展示后验均值和95%置信区间")
```