# 生存模型 

```{r}
#| warning: false
source('scripts/utils.R')
```

生存分析也称为持续时间分析或事件发生时间分析。该分析在随访研究中很有用，在随访研究中，参与者或患者被随访直到他们出现感兴趣的事件。此类研究的示例包括回顾性队列研究或前瞻性队列研究。任何涉及随访持续时间（以天、周或月为单位）和感兴趣事件的研究都可以被认为适合进行生存分析。生存分析主要有三种类型：非参数生存分析，例如 Kaplan-Meier 估计。半参数生存分析，例如 Cox 比例风险 （PH） 回归。参数生存分析，例如 Weibull 参数生存分析。分析通常先进行非参数分析，例如在分析开始时进行 Kaplan-Meier 估计，以了解生存概率的趋势。之后执行简单（单变量）或多（多变量）Cox 比例风险（PH）回归模型。如果确定风险的分布并旨在估计生存时间，那么可以进行参数生存分析。

## 数据
ACTG320数据集一项双盲对照的艾滋病临床研究，比较了HIV感染者中三药治疗方案和两药标准方法在生存方面的有效性。
```{r}
data(ACTG320,package = 'brinla')

var_desc <- data.frame(
  变量名 = names(ACTG320),
  描述 = c(
    "编码",
    "艾滋病的诊断天数",
    "定义诊断或死亡的艾滋病事件",
    "治疗分组",
    "性别",
    "基线CD4计数",
    "之前使用齐多夫定的月数",
    "年龄"
  )
)

format_kable_table(var_desc)
```

## Kaplan-Meier 生存估计
Kaplan-Meier 生存估计是非参数生存估计。它提供不同时间的生存概率估计值。使用 ，我们可以根据 Kaplan-Meier （KM） 估计生存概率。
所有患者的生存概率：
```{r}
KM <- survival::survfit(survival::Surv(time, censor) ~ 1, 
              data = ACTG320)
summary(KM)
```

```{r}
# sudo apt-get install -y g++ gcc libc6-dev libstdc++-*-dev
# BiocManager::install("exactRankTests", lib = Sys.getenv("R_LIBS_USER"),force=TRUE)
# install.packages("maxstat", lib = Sys.getenv("R_LIBS_USER"))
# install.packages("survminer", lib = Sys.getenv("R_LIBS_USER"))

survminer::ggsurvplot(KM, 
           data = ACTG320, 
           risk.table = TRUE, 
           linetype = c(1,4),
           tables.height = 0.3,
           pval = TRUE)
```

将估计不同治疗分组的生存概率
```{r}
KM_tx <- survival::survfit(survival::Surv(time, censor) ~ tx, 
              data = ACTG320)
summary(KM_tx)

survminer::ggsurvplot(KM_tx, 
           data = ACTG320, 
           risk.table = TRUE, 
           linetype = c(1,4),
           tables.height = 0.3,
           pval = TRUE)
```

## Cox 比例风险模型

### inla实现

```{r}
formula = inla.surv(time, censor) ~ tx + age + sex + priorzdv
actg_inla <- inla(formula, family = 'coxph', data = ACTG320, 
                  control.hazard = list(model = 'rw1', n.intervals = 20))
summary(actg_inla)
```

固定效应：治疗效应 (tx1): -0.690 (95%可信区间: [-1.112, -0.268])，这表明接受治疗(tx=1)的患者相比未接受治疗的患者，风险率降低了约50%，具体计算: exp(-0.690) ≈ 0.50，由于95%可信区间完全低于0，这一效应具有统计显著性
年龄效应 (age): 0.021 (95%可信区间: [0.000, 0.043])，每增加一岁，风险增加约2.1% (exp(0.021) ≈ 1.021)
95%可信区间的下限恰好为0，表明这一效应刚好达到统计显著性的边界。其余变量效应不显著。
随机效应：模型使用了一阶随机游走(RW1)模型对基线风险函数进行平滑。RW1是一种非参数化方法，允许基线风险随时间灵活变化。

分层比例风险模型
按CD4计数的高低，对不同的感染者进行分层
```{r}
# 创建CD4分组变量
ACTG320 <- ACTG320 %>%
  mutate(
    cd4group = cut(
      cd4,
      breaks = c(-Inf, quantile(cd4, probs = c(.25, .5, .75), na.rm = TRUE), Inf),
      labels = c("1", "2", "3", "4"),
      ordered_result = TRUE
    ) %>% 
      as.numeric()
  )

formula = inla.surv(time, censor) ~ tx + age + sex + priorzdv
actg_inla_strat <- inla(formula, family = 'coxph', data = ACTG320, 
                  control.hazard = list(model = 'rw1', n.intervals = 20,strata.name = "cd4group"))
summary(actg_inla_strat)
```

分层模型和之前模型结果有所不同，使用bri.basehaz.plot绘制基线风险图。分组的基线风险函数变化是不同。1、2组随时间有下降趋势，3、4组随时间有上升趋势。
```{r}
bri.basehaz.plot(actg_inla_strat)
```

## brms实现
在brms中，需要主要formula的公式写法有不同。
```{r} 
#| echo: true
#| eval: false

actg_brms <- brm(time | cens(1-censor) ~ tx + age + sex + priorzdv,
  family = cox(),
  data = ACTG320,
  # MCMC设置 - 可根据需要调整
  chains = 4,            # MCMC链数量
  iter = 4000,           # 总迭代次数
  warmup = 2000,         # 预热迭代次数
  thin = 2,              # 抽样间隔
  # 先验分布 - 使用默认先验
  # 设置较弱的先验分布，类似于INLA的默认设置
  prior = c(
    prior(normal(0, 5), class = "b")
  ),
  # 控制参数 - 通过设置基线风险的灵活性
  control = list(
    adapt_delta = 0.9,   # 提高适应步长以避免发散转换
    max_treedepth = 12   # 增加最大树深度
  )
)

# 查看模型摘要
summary(actg_brms)

# 可视化参数估计
plot(actg_brms)

# 查看后验分布
posterior <- as_draws_df(actg_brms)

# 计算风险比（Hazard Ratio）及其95%可信区间
posterior_summary <- posterior %>%
  transmute(
    tx_hr = exp(b_tx1),
    age_hr = exp(b_age),
    sex_hr = exp(b_sex2),
    priorzdv_hr = exp(b_priorzdv)
  ) %>%
  pivot_longer(everything(), names_to = "parameter", values_to = "hazard_ratio") %>%
  group_by(parameter) %>%
  summarise(
    mean_hr = mean(hazard_ratio),
    median_hr = median(hazard_ratio),
    ci_lower = quantile(hazard_ratio, 0.025),
    ci_upper = quantile(hazard_ratio, 0.975)
  )

# 打印风险比结果
print(posterior_summary)
```

分层比例风险模型,用brms包实现的代码如下：
```{r}
#| echo: true
#| eval: false

# 构建分层 Cox 模型公式
formula <- bf(
  time | cens(1-censor) ~ tx + age + sex + priorzdv + (1|cd4group),
  family = cox()
)

actg_brms_strat <- brm(
  formula = formula,
  data = ACTG320,
  chains = 4,  # MCMC 链数
  iter = 2000, # 迭代次数
  warmup = 1000, # 预热迭代
  cores = 4,  # 并行核心数
  seed = 123  # 随机种子，确保结果可复现
)

# 查看模型摘要
summary(actg_brms_strat)

# 可视化固定效应
plot(actg_brms_strat)
```

## 参数生存模型
某些情况下，参数模型可能比 Cox 模型提供优势。除了 Cox 比例风险回归模型之外，还有一类生存模型，称为参数生存模型。
参数生存模型是指假设生存时间（结果）遵循已知分布的一种模型。参数模型定义了基线风险，基线风险表明应使用哪种模型，例如：
Weibull 模型、对数-逻辑模型、对数-正态模型、指数模型、广义伽玛模型。

### 加速失效时间模型（AFT）模型

#### 数据
间变性少突胶质细胞瘤数据集，是SEER数据库的一部分，包含1824名患者的随访情况。
```{r}
AO <- read_csv('data/survivaloa.csv')

var_desc <- data.frame(
  变量名 = names(AO),
  描述 = c(
    "婚姻状况",
    "性别",
    "年龄",
    "手术",
    "种族",
    "是否为首次",
    "生存状态，编码为“1 = 死亡”和“0 = 截尾”",
    "生存时间，以月为单位"
  )
)

format_kable_table(var_desc)
```

AFT模型中生存时间T常见的参数分布有指数分布、Weibull分布、对数正态分布、对数Logistic分布等。

#### inla实现
family 可以使用 exponential,weibullsurv等，每个生存模型族有不同的超参数结构，对于 Weibull 模型，重要的是 alpha 参数，它控制着分布的形状。
```{r}
formula <- inla.surv(survivaltime, status) ~  age + marital + surgery
ao_inla <- inla(formula,
                family = 'weibullsurv', 
                data = AO,
                control.compute = list(dic = TRUE, waic = TRUE),
                control.family = list(
                  hyper = list(alpha = list(prior = "normal", 
                  param = c(0, 1)))
                ),
                control.inla = list(
                  int.strategy = "eb",
                  diagonal = 0.1
                ),
                control.mode = list(restart = TRUE))
# ao_inla <- inla(formula,family = 'exponentialsurv', data=AO,control.compute = list(dic=TRUE))
summary(ao_inla)

#计算贝叶斯Cox-Snell残差
ao_inla_res <- bri.surv.resid(ao_inla,AO$survivaltime,AO$status)
bri.csresid.plot(ao_inla_res)
```

年龄(age): 估计值0.043，为正值且95%CI不包括0，说明随着年龄增加，死亡风险增加（每增加1岁，风险比增加约e^0.043 ≈ 1.044倍）。婚姻状况(marital)中单身系数估计值0.287，95%CI不包括0，与已婚相比风险明显更高（约e^0.287 ≈ 1.332倍）。手术(surgery)，接受手术: -0.507，为负值且95%CI不包括0，说明接受手术显著降低死亡风险（约e^-0.507 ≈ 0.602倍，相当于降低约40%）。

#### brms实现
brms中使用公式的形式指定
```{r}
#| echo: true
#| eval: false

ao_brms <- brm(
  formula = survivaltime | cens(1- status) ~ age + marital + surgery,
  # 指定Weibull分布作为生存分析的分布
  family = "weibull",
  data = AO,
  # 先验设置，对应INLA中的先验设置
  prior = c(
    # 设置Weibull形状参数的先验为正态分布N(0,1)
    prior(normal(0, 1), class = "shape")
  ),
  chains = 4,              # 链数
  iter = 2000,             # 每链迭代次数
  warmup = 1000,           # 预热期
  cores = parallel::detectCores(), # 使用多核
  # 计算模型评估指标
  save_all_pars = TRUE,    # 保存所有参数以便计算WAIC和DIC
  # 控制采样器
  control = list(
    adapt_delta = 0.9,     # 提高采样器稳定性
    max_treedepth = 12     # 增加树深度以改善探索
  )
)

summary(ao_brms)
```

### 纵向数据和生存数据的联合模型

将线性混合效应模型的概率分布与随机效应（处理纵向数据）和生存 Cox 模型（从截尾数据计算事件的危险比）结合起来。

#### 数据
收集了纵向和生存数据，以比较两种抗逆转录病毒药物在治疗对齐多夫定（AZT）疗法失败或不耐受的患者的疗效和安全性,包括1405个记录和 12个变量。
```{r}
data('aids',package = 'JM')

var_desc <- data.frame(
  变量名 = names(aids),
  描述 = c(
    "病例编号",
    "死亡或终止时长",
    "死亡情况，数值向量，其中 0 表示截尾，1 表示死亡。",
    "CD4 细胞计数",
    "记录CD4细胞计数的时间点",
    "分组，ddC 表示扎西替韦，ddI 表示依非韦伦",
    "性别",
    "因子变量，AIDS表示研究开始时的先前机会性感染AIDS，noAIDS表示先前未感染。"
    "水平分为 intolerance 和 failure，分别表示 AZT 不耐受和 AZT 失败"，
  )
)

format_kable_table(var_desc)
```

#### inla 实现

```{r}
#' 使用INLA拟合联合模型
#'
#' @param long_data 纵向数据框
#' @param surv_data 生存数据框
#' @param long_formula 纵向子模型公式，例如 CD4 ~ obstime + obstime:drug
#' @param surv_formula 生存子模型公式，例如 Surv(Time, death) ~ drug
#' @param id_var 标识个体的变量名
#' @param time_var 时间变量名
#' @param event_var 事件变量名
#' @param surv_time_var 生存时间变量名
#' @param random_slope 随机斜率变量，默认为时间变量
#' @param control_compute INLA计算控制参数
#'
#' @return INLA模型拟合对象
#' @export
#'
fit_joint_inla <- function(
  long_data,
  surv_data,
  long_formula,
  surv_formula,
  id_var,
  time_var,
  event_var,
  surv_time_var = NULL,
  random_slope = NULL,
  control_compute = list(dic = TRUE)
) {
  # 提取公式变量
  long_terms <- terms(long_formula)
  long_vars <- all.vars(long_formula)
  response_var <- long_vars[1]

  surv_terms <- terms(surv_formula)
  surv_vars <- all.vars(surv_formula)[-c(1:2)] # 排除Surv函数的两个参数

  if (is.null(surv_time_var)) {
    surv_time_var <- all.vars(surv_formula)[1]
  }

  if (is.null(random_slope)) {
    random_slope <- time_var
  }

  # 基本信息
  n1 <- nrow(long_data)
  n2 <- nrow(surv_data)

  # 获取唯一ID并创建映射
  unique_ids <- unique(long_data[[id_var]])
  n_ids <- length(unique_ids)
  id_map <- data.frame(
    original_id = unique_ids,
    numeric_id = 1:n_ids
  )

  # 为长期数据添加数值ID
  long_data$numeric_id <- id_map$numeric_id[match(
    long_data[[id_var]],
    id_map$original_id
  )]

  # 为生存数据添加数值ID
  surv_data$numeric_id <- id_map$numeric_id[match(
    surv_data[[id_var]],
    id_map$original_id
  )]

  # 准备响应变量
  y_long <- c(long_data[[response_var]], rep(NA, n2))
  y_surv <- inla.surv(
    time = c(rep(NA, n1), surv_data[[surv_time_var]]),
    event = c(rep(NA, n1), surv_data[[event_var]])
  )
  Y_joint <- list(y_long, y_surv)

  # 准备固定效应协变量
  linear_cov_data <- data.frame(
    mu = as.factor(c(rep(1, n1), rep(2, n2))) # 模型类型标识
  )

  # 添加纵向变量
  long_pred_vars <- long_vars[-1] # 除去响应变量
  for (var in long_pred_vars) {
    if (var %in% names(long_data)) {
      linear_cov_data[[paste0("l.", var)]] <- c(long_data[[var]], rep(0, n2))
    } else {
      # 处理交互项，格式如 "obstime:drug"
      if (grepl(":", var)) {
        var_parts <- strsplit(var, ":")[[1]]
        if (all(var_parts %in% names(long_data))) {
          interaction_var <- long_data[[var_parts[1]]] *
            long_data[[var_parts[2]]]
          linear_cov_data[[paste0("l.", var)]] <- c(interaction_var, rep(0, n2))
        }
      }
    }
  }

  # 添加生存变量
  for (var in surv_vars) {
    if (var %in% names(surv_data)) {
      linear_cov_data[[paste0("s.", var)]] <- c(rep(0, n1), surv_data[[var]])
    }
  }

  # 准备随机效应协变量
  random_cov_data <- list(
    U11 = c(long_data$numeric_id, rep(NA, n2)), # 随机截距
    U21 = c(long_data$numeric_id, rep(NA, n2)), # 随机斜率
    U12 = c(rep(NA, n1), surv_data$numeric_id), # 生存随机截距
    U22 = c(rep(NA, n1), surv_data$numeric_id) # 生存随机斜率
  )

  # 合并数据
  joint_data <- c(linear_cov_data, random_cov_data)
  joint_data$Y <- Y_joint

  # 构建公式字符串
  fixed_effects <- paste(names(linear_cov_data)[-1], collapse = " + ")
  formula_str <- paste(
    "Y ~ mu +",
    fixed_effects,
    "- 1 + 
f(U11, model = 'iid2d', n = 2*n_ids) + 
f(U21, l.",
    random_slope,
    ", copy = 'U11') +
f(U12, copy = 'U11', fixed = FALSE) + 
f(U22, copy = 'U11', fixed = FALSE)",
    sep = ""
  )

  # 转换为公式对象
  formula <- as.formula(formula_str)

  # 拟合联合模型
  joint_inla <- inla(
    formula,
    family = c("gaussian", "exponentialsurv"),
    data = joint_data,
    control.compute = control_compute
  )

  # 添加有用的元数据以便后续解释
  attr(joint_inla, "long_formula") <- long_formula
  attr(joint_inla, "surv_formula") <- surv_formula
  attr(joint_inla, "id_map") <- id_map
  attr(joint_inla, "joint_data") <- joint_data

  return(joint_inla)
}

#' 打印联合模型摘要
#'
#' @param joint_model 从fit_joint_inla返回的联合模型对象
#' @param digits 四舍五入的小数位数
#'
#' @return 打印模型摘要并不可见地返回模型对象
#' @export
#'
print_joint_summary <- function(joint_model, digits = 4) {
  cat("== 联合模型摘要 ==\n\n")

  cat("纵向子模型: ", deparse(attr(joint_model, "long_formula")), "\n")
  cat("生存子模型: ", deparse(attr(joint_model, "surv_formula")), "\n\n")

  cat("-- 固定效应 --\n")
  fixed_summary <- round(joint_model$summary.fixed, digits)
  # 将变量名分组为纵向和生存
  long_vars <- rownames(fixed_summary)[grep("^l\\.", rownames(fixed_summary))]
  surv_vars <- rownames(fixed_summary)[grep("^s\\.", rownames(fixed_summary))]

  if (length(long_vars) > 0) {
    cat("\n纵向部分:\n")
    print(fixed_summary[long_vars, ])
  }

  if (length(surv_vars) > 0) {
    cat("\n生存部分:\n")
    print(fixed_summary[surv_vars, ])
  }

  cat("\n-- 超参数 --\n")
  print(round(joint_model$summary.hyper, digits))

  cat("\n-- 模型拟合 --\n")
  cat("DIC:", round(joint_model$dic$dic, digits), "\n")

  invisible(joint_model)
}

# 准备数据
data('aids.id',package = 'JM')
data('aids',package = 'JM')

joint_fit <- fit_joint_inla(
  long_data = aids,
  surv_data = aids.id,
  long_formula = CD4 ~ obstime + obstime:drug,
  surv_formula = Surv(Time, death) ~ drug,
  id_var = "patient",
  time_var = "obstime",
  event_var = "death"
)

print_joint_summary(joint_fit)
```

固定效应纵向部分：时间效应(l.obstime)：-0.2488（95%CI: -0.3358至-0.1634）,表明CD4细胞计数随时间显著下降，平均每单位时间减少约0.25个单位,这个负效应有显著性，95%CI不包含零。药物效应(l.drug)：0.5436（95%CI: 0.0140至1.0732），药物效应具有统计学显著性。药物对生存的影响(s.drug)：0.1896 95%CI包括0，表明药物效果不确定。随机效应精度：U11组件：表示个体间截距（基线CD4水平）的变异，个体水平的变异相当显著。Beta for U12和U22（约为-0.61）为负值表明CD4细胞计数和生存风险存在负相关，即CD4细胞计数较高的患者死亡风险较低

#### brms 实现
```{r}
#| echo: true
#| eval: false

# 数据准备 - 合并纵向数据和生存数据
# 创建联合建模所需的数据集
joint_data <- aids %>% 
  left_join(aids.id, by = "patient", suffix = c("", ".surv"))

# 确认数据框中的变量
names(joint_data)

# 设置brms的控制参数，确保模型收敛
control_params <- list(
  adapt_delta = 0.95,    # 提高适应步长以避免发散
  max_treedepth = 15     # 增加最大树深度
)

# 使用brms进行联合建模
joint_model <- brm(
  mvbf(
    # 纵向子模型
    bf(CD4 ~ obstime + drug * obstime + (1 + obstime | patient)) + gaussian(),
    # 生存子模型 - 使用Weibull分布而非Cox，更适合brms
    bf(Time | cens(event) ~ drug + gender + prevOI) + weibull()
  ) + set_rescor(FALSE),  # 不估计响应变量间的相关性
  data = joint_data,
  chains = 4, iter = 2000, warmup = 1000, cores = 4,
  control = list(adapt_delta = 0.95)
)

# 查看模型摘要
summary(joint_model)
```